臺灣高等法院刑事判決　　　　　　　　 96年度上易字第282號
上　訴　人
即　被　告　戊○○
選任辯護人　蔡進欽律師
上列上訴人因詐欺案件，不服臺灣宜蘭地方法院95年度易緝字第
20號，中華民國95年12月11日第一審判決（起訴案號：台灣宜蘭
地方法院檢察署94年度核退偵字第73號、94年度偵字第1861、18
62號，及移送併辦案號：台灣宜蘭地方法院檢察署94年度偵字第
2688、2657號、台灣台南地方法院檢察署95年度偵字第5553號）
，提起上訴，本院依簡式審判程序進行審理，並判決如下：
    主  文
原判決撤銷。
戊○○連續幫助意圖為自己不法之所有，以詐術使人將本人之物
交付，處有期徒刑柒月。
    事  實
一、林世豪（業經原審法院判決確定）於民國94年1 月間，見自
    由時報分類廣告刊有應徵汽車貸款之求職訊息，旋即依撥打
    該分類廣告所留門號0000000000號、0000000000號行動電話
    ，與自稱為會計人員之「林小姐」之人聯絡，該「林小姐」
    即稱將派遣公司經理前來宜蘭縣羅東鎮為林世豪進行面試，
    並要求林世豪辦理開立金融帳戶及交付存摺、提款卡。戊○○則因見台南縣新營市之地方報紙求職，而撥打電話與「林
    小姐」、「林先生」聯絡，而受託向他人收取存摺、印章及
    提款卡。詎戊○○雖可預見替他人收集存摺、金融卡及印章
    等金融帳戶資料，將可能遭人作為詐欺之不法使用，仍基於
    幫助「林小姐」及其同夥實施詐欺犯行之不確定故意，並基
    於概括犯意，於94年1 月15日冒名「周政宗」前往宜蘭縣與
    林世豪見面，並於如附表一所示之時間及地點，連續向林世
    豪收取如附表一所示之存摺、印章及金融卡，旋即交付予「
    林小姐」詐騙集團。「林小姐」所屬之詐騙集團便基於意圖
    為自己不法所有之概括犯意，連續於如附表二所示之時間、
    方法，詐騙如附表二所示乙○○等人之金錢。
二、案經宜蘭縣警察局羅東分局報請暨台灣宜蘭地方法院檢察署
    檢察官自動檢舉偵查起訴及移送併辦。
    理  由
壹、程序方面：
    本件被告戊○○所犯為死刑、無期徒刑、最輕本刑三年以上
    有期徒刑或高等法院管轄第一審案件以外之罪，被告於本院
    審判中先就被訴事實為有罪之陳述，經本院告知其簡式審判
    程序之旨，並聽取公訴人、被告及其辯護人之意見後，本院
    合議庭於96年5月11日審判期日依刑事訴訟法第273條之1第1
    項規定，當庭裁定以簡式審判程序進行本件審理，則依刑事
    訴訟法第273條之2規定，關於本案證據之調查，不受第159
    條第1項、第161條之2、第161條之3、第163條之1及第164條
    至第170條規定之限制，合先敘明。
貳、實體部分：
一、訊之被告戊○○對於上開犯行坦承不諱，核與共同被告林世
    豪於警訊、偵查所供述及原審審理時結證情節相符，復有如
    附表二所示被害人受詐欺之經過，有證人林秀靜於警訊及偵
    查中結證之證述可參，且據被害人乙○○、丁○○、己○○
    、甲○○、丙○○、庚○○於警詢中指述甚詳。此外，復有
    分類廣告3張、中華郵政公司自動櫃員機交易明細表5張、陽
    信商業銀行自動櫃員機交易明細單2 份、三信商業銀行自動
    櫃員機交易明細表1份、郵政國內匯款執據1份、彰化銀行自
    動櫃員機交易明結表、台北國際商業銀行羅東分行開戶資料
    及歷史明細檔查詢單1 份、中國國際商業銀行羅東分行開戶
    資料及客戶歷史檔交易明細查詢表各1 份、中華郵政股份有
    限公司宜蘭郵局客戶基本資料及客戶歷史交易清單各2 份、
    華僑銀行羅東分行開戶資料及存款往來明細查詢單各1 份附
    卷可稽，足徵被告前開自白，應與事實相符，足以採信。再
    按，金融帳戶為個人理財之工具，在銀行、郵局申請設立存
    款帳戶，除須提出身分資料以供查核外，並無其他特別規定
    或條件，一般民眾皆可以存入最低開戶金額之方式申請之，
    且一個人可以在不同之金融機構申請多數之存款帳戶使用，
    此乃眾所週知之事實，則依一般人之社會生活經驗，苟見陌
    生人不以自己名義申請開戶，反而以金錢向他人租借、購入
    之金融機構帳戶，衡情該帳戶多係供人不法使用。且近年來
    詐欺案件頻傳，新聞媒體對於詐欺取財犯罪利用他人帳戶（
    俗稱人頭戶）以為取得詐欺款項之方法，且事後提領一空，
    致難以追查等情亦多有傳播，此已為台灣社會經驗常見之情
    形。而被告已值中年，智力正常，非無社會閱歷之人，自應
    知係向他人收取金融帳戶之存摺簿、印章及提款卡給「林小
    姐」等人，可遭他人為詐欺之不法利用，而有幫助「林小姐
    」詐騙集團為詐欺犯行之不確定故意，自明。綜此，本件事
    證明確，被告犯行應堪認定，應依法論科。
二、按行為後法律有變更者，適用行為時之法律。但行為後之法
    律有利於行為人者，適用最有利於行為人之法律，刑法第2
    條第1項定有明文（刑法第2條係規範行為後法律變更所生新
    舊法律比較適用之準據法，是刑法第2 條本身雖經修正，但
    該條文既屬適用法律之準據法，本身尚無比較新舊法之問題
    ，應逕適用裁判時之刑法第2 條規定以決定適用之刑罰法律
    ）。又比較時應就罪刑有關之共犯、未遂犯、想像競合犯、
    牽連犯、連續犯、結合犯，以及累犯加重、自首減輕暨其他
    法定加減（如身分加減）與加減例等一切規定，綜其全部罪
    刑之結果而為比較（最高法院95年第8 次刑事庭會議決議參
    照）。查被告行為後，刑法第33條第5 款有關罰金之最低數
    額、第56條有關連續犯等規定，業於94年2月2日修正公布，
    刑法施行法亦於95年6 月14日修正增訂第1條之1（有關罰金
    之最高數額），並均自95年7月1日起施行，茲就比較情形分
    述如下：
  (一)刑法第33條第5 款有關罰金之最低數額部分，刑法分則編各
    罪所定罰金之貨幣單位原為銀元，修正前刑法第33條第5 款
    規定：「罰金：（銀元）1 元以上」，而銀元與新臺幣間之
    折算，依現行法規所定貨幣單位折算新臺幣條例規定，以銀
    元1 元折算新臺幣3 元；修正後刑法第33條第5 款則規定：
    「罰金：新臺幣1,000 元以上，以百元計算之」；經比較修
    正前、後之規定，修正後刑法第33條第5 款所定罰金之最低
    數額，較之修正前提高，自以修正前刑法第33條第5 款規定
    有利於被告。
  (二)本件被告行為時之刑法第339條第1項所規定之罰金本刑，依
    罰金罰鍰提高標準條例第1 條前段之規定，提高10倍，再換
    算為新臺幣，與修正後同法條所規定之罰金本刑，依刑法施
    行法第1條之1第1項及第2項前段之規定，變更其單位為新臺
    幣並提高30倍，其結果並無不同。是修正後之規定並未較有
    利於被告。
  (三)被告行為時，刑法56條規定：「連續數行為而犯同一之罪名
    者，以一罪論。但得加重其刑至二分之一。」惟該條業已修
    正公布刪除，則連續數行為而犯同一之罪名者，屬於數罪併
    罰，得定數罪刑合併之刑期以下之刑。此刪除雖非犯罪構成
    要件之變更，但顯已影響被告刑罰之法律效果，自屬法律有
    變更，比較新、舊法結果，修正後之規定並未較有利於被告
    ，仍應適用修正前刑法56條之規定，論以連續犯。
  (四)綜合上述各條文修正前、後之比較，可知依修正前、後之規
    定，就罰金之最高數額（即刑法施行法第1條之1）部分，對
    被告並無不利，惟修正後之罰金最低數額，較修正前提高，
    顯然不利於被告，就連續犯之部分則以修正前之規定有利於
    被告，揆諸前揭最高法院決議所揭示之罪刑綜合比較原則，
    依刑法第2條第1項前段之規定，應整體適用行為時即修正前
    之規定。
  (五)又被告行為後，刑法第30條有關幫助犯之規定，雖亦於94年
    2 月2 日修正公布，自95年7 月1 日起施行。然觀諸修正前
    、後該條之規定，僅係文字上之修正，並不影響幫助犯要件
    之實質上變更，不屬刑罰法律之變更，無須比較適用，應逕
    適用裁判時之刑法第30條之規定，併此敘明。（最高法院95
    年度第21次刑庭會議紀錄）
三、按所謂幫助行為乃指對於被幫助者之犯罪行為，予以物質或
    精神上之支持，而使其得以或易於實現構成要件，或使其行
    為造成更大之損害。準此，幫助犯之幫助行為應係指實施構
    成要件以外之行為，若係實施構成要件之行為，則非幫助行
    為，而係共同正犯行為。本件被告僅收取提供帳戶予詐騙集
    團成員使用，而參與構成要件以外之行為，尚無證據足資證
    明被告有參與打電話，或提領被害人所匯款項之行為，難認
    其實施詐欺罪之構成要件行為，僅能認係詐欺取財犯罪之幫
    助犯。核被告所為，係犯刑法第30條第1項、第339 條第1項
    之幫助詐欺取財罪。被告先後多次收取存摺、金融卡、印章
    等帳戶資料幫助連續詐欺犯行犯行，時間緊接，犯罪構成要
    件相同，顯係基於概括犯意而為之，為連續犯，應依修正前
    刑法第56條之規定論以一罪，並加重其刑。被告係幫助犯，
    依刑法第30條第2 項規定，按正犯之刑減輕其刑，並依法先
    加後減之。至被告如附表一編號4、5所示係基於幫助詐欺之
    括概犯意所為收集林世豪所有之存摺及金融卡之犯行，以及
    附表二編號第5、6所示被害人受騙轉帳之事實，雖未據檢察
    官起訴，惟此部分業經檢察官於原審審理時移送併辦，且與
    前檢察官已起訴併論罪科刑之部分有裁判上一罪之連續犯關
    係，本院自應併予審究。
四、原審予被告論罪科刑固非無見，惟查：(一)本件檢察官起訴之
    事實僅及於附表一編號1至3，向林世豪收林秀靜及林世豪本
    人之存摺等物，以及附表二編號1至4所示被害人之被詐欺之
    事實，就附表一編號4、5收取林世豪所有之華僑銀行羅東分
    行、宜蘭五結郵局之存摺等物，以及附表二編號5、6所示被
    害人丙○○、庚○○部分，未一併起訴，原審判決未敘明何
    以得就前開未起訴之部分一併審酌，即有未洽。(二)原審判決
    論罪法條欄贅引「修正前刑法第11條」，亦有未洽，併此說
    明。以上原判決疏未詳查，容有未洽。被告上訴指摘原審量
    刑過重，求為從輕量刑或為緩刑宣告等語，上訴雖無理由，
    但原判決既有上開可議之處，自應撤銷改判。
五、爰審酌被告正值青壯，竟貪圖私利，不思努力工作賺取所需
    ，竟以收取他人帳戶之方式幫助他人詐欺取財，助長他人犯
    罪，非但增加被害人尋求救濟及治安機關查緝犯罪之困難，
    亦使不法詐欺犯得以順利掩飾其詐欺所得之財物，危害被害
    人財產安全及社會治安，且被告犯罪後雖坦承犯行，但並未
    賠償被害人之損失而未與被害人達成和解等一切情狀，量處
    有期徒刑柒月，以示懲儆。
據上論斷，應依刑事訴訟法第369條第1項前段、第364條、第273
條之1第1項、第299條第1項前段，刑法第2條第1項前段、修正前
刑法第56條、刑法第30條第1項、第2項、第339條第1項，罰金罰
鍰提高標準條例第1條前段，判決如主文。
本案經檢察官鍾鳳玲到庭執行職務。
中　　華　　民　　國　　96　　年　　5 　　月　　25　　日
　　　　　　　　　刑事第十五庭審判長法　官  吳昭瑩
　　　　　　　　　　　　　　　　    法　官  李正紀
　　　　　　 　 　　　　　　　　　　法　官  李釱任
以上正本證明與原本無異。
不得上訴。
                                    書記官  洪秋帆
中　　華　　民　　國　　96　　年　　5 　　月　　28　　日
附錄：本案論罪科刑法條全文
刑法第三百三十九條第一項
意圖為自己或第三人不法之所有，以詐術使人將本人或第三人之
物交付者，處五年以下有期徒刑、拘役或科或併科一千元以下罰
金。
附表一：
　 ┌──┬───┬───┬───┬───────────────┐
　 │編號│金融機│帳 號 │所有人│          交付時地            │
　 │　　│構    │      │　　　│　　　                        │
　 ├──┼───┼───┼───┼───────────────┤
　 │ 1  │宜蘭縣│011100│林秀靜│ 林世豪竊取其妻林秀靜所有之存 │
　 │　　│宜蘭市│0-0684│　　　│ 摺、金融卡等物；於94年1月15  │
　 │　　│中山路│544號 │  　　│ 日晚間在宜蘭縣羅東鎮○○路186│
　 │　　│3段130│　　　│  　　│ 號建國旅社506號房交付予被告葉│
　 │　　│號宜蘭│　　　│  　　│ 樹霖                         │
   │    │中山郵│　　　│      │                              │
   │    │局    │      │      │                              │
　 ├──┼───┼───┼───┼───────────────┤
　 │ 2　│中國國│017-06│同上  │同上　　　　　　　　　        │
　 │ 　 │際商業│210003│　　　│        　                    │
   │    │銀行羅│344號 │      │                              │
   │    │東分行│      │      │                              │
　 ├──┼───┼───┼───┼───────────────┤
　 │ 3  │台北國│190216│林世豪│被告戊○○於94年1月17日陪同林 │
　 │　　│際商業│995230│　　　│世豪前往址設宜蘭縣羅東鎮○○路│
　 │　　│銀行羅│0號　 │　　　│203號之台北國際商業行羅東分行 │
　 │　　│東分行│　　　│　　　│開戶，並由林世豪當場交付存摺、│
　 │　　│　　  │　　　│　　　│印章，提款卡則以快遞寄送被告葉│
   │    │      │      │      │樹霖。                        │
   ├──┼───┼───┼───┼───────────────┤
   │ 4  │華僑銀│044002│林世豪│被告戊○○於94年1月17日陪同林 │
   │    │行羅東│500676│      │世豪前往址設宜蘭縣羅東鎮中正北│
   │    │分行  │47號  │      │路42號之華僑銀行羅東分行開戶，│
   │    │      │      │      │並由林世豪當場交付存摺，提款卡│
   │    │      │      │      │則以快遞寄送被告戊○○。      │
　 ├──┼───┼───┼───┼───────────────┤
　 │ 5  │宜蘭縣│011130│林世豪│被告戊○○於94年1月17日陪同林 │
　 │　　│五結鄉│3-0077│　　　│世豪前往五結郵局重新申請存摺、│
　 │　　│自強路│892號 │  　　│提款卡，存摺由林世豪當場交付，│
　 │　　│165 號│　　　│  　　│提款卡則以快遞寄送被告戊○○。│
　 │　　│宜蘭五│　　　│  　　│                              │
   │    │結郵局│　　　│      │                              │
   │    │（原判│      │      │                              │
   │    │決誤載│      │      │                              │
   │    │為中山│      │      │                              │
   │    │郵局）│      │      │                              │
　 └──┴───┴───┴───┴───────────────┘
附表二：
　┌──┬────┬──────┬────┬───────┬───┐
　│編號│轉帳時間│轉帳金額　　│轉入帳戶│  受詐欺情節  │被害人│
　│　　│        │（新台幣）　│　　　　│　　　　　    │      │
　├──┼────┼──────┼────┼───────┼───┤
　│ 1  │94年1月2│56474 元、  │如附表一│被害人於住處接│乙○○│
　│　　│2日晚間8│26920 元    │編號 3  │獲佯稱「係中國│　　　│
　│　　│時 24 分│            │所示帳戶│信託偽卡防制中│　　　│
　│　　│許 (共 2│　　　　　　│　　　　│心，你的信用卡│　　　│
　│　　│筆)     │　　　　　　│　　　　│被偽造」，並要│　　　│
　│　　│        │　　　　　　│　　　　│求　被害人至自│　　　│
　│　　│　　　　│　　　　　　│　　　　│動櫃員機操作，│　　　│
　│　　│　　　　│　　　　　　│　　　　│以便消除帳號（│　　　│
　│　　│        │　　　　　　│　　　　│行騙人自稱「洪│　　　│
　│　　│        │　　　　　　│　　　　│建成」先生）  │　　　│
　├──┼────┼──────┼────┼───────┼───┤
　│ 2  │94年1月2│2680元 　　 │如附表一│被害人見報紙申│甲○○│
　│　　│5日下午2│　　　　　　│編號1所 │辦貸款之分類廣│　　  │
　│　　│時許    │　　　　　　│示之帳戶│告，旋即去電聯│　　  │
　│　　│　　　  │　　　　　　│　　　  │絡，行騙之人自│　　  │
　│　　│　　　　│　　　　　　│　　　　│稱「陳嘉華」專│　　  │
　│　　│　　　　│　　　　　　│　　　　│員，並要求被害│　　  │
　│　　│        │　　　　　　│　　　　│人先行前往郵局│　　  │
　│　　│        │　　　　　　│　　　　│匯款　        │　　  │
　├──┼────┼──────┼────┼───────┼───┤
　│ 3  │94年2月1│5678元　　  │如附表一│被害人見分類廣│己○○│
　│　　│7日14時 │　　　　　　│編號2所 │告「蕃薯藤資訊│　　　│
　│　　│        │　　　　　　│示之帳戶│網」之徵才廣告│　　　│
　│　　│　　    │　　　　　　│　　　  │，因而依行騙之│　　　│
　│　　│　　　　│　　　　　　│　　　　│人指示前往匯款│　　　│
　├──┼────┼──────┼────┼───────┼───┤
　│ 4  │94年2月1│17517元、   │同上　　│同上　　  　　│丁○○│
　│　　│7日10時5│18233元　　 │　　　　│　　　　  　　│　　　│
　│　　│0 分、11│　          │　　　　│　　　　  　　│　　　│
　│　　│時25分許│　　　　　　│　　　　│　　　　  　　│　　　│
　├──┼────┼──────┼────┼───────┼───┤
  │ 5  │94年2月2│199966元 (分│如附表一│告訴人於住處接│丙○○│
  │    │5日下午1│2筆轉入)    │編號4所 │獲佯稱「信用卡│      │
  │    │時26分許│            │示帳戶  │資料外洩之電話│      │
  │    │(共2筆) │            │        │」，並要求告訴│      │
  │    │        │            │        │人至自動櫃員機│      │
  │    │        │            │        │操作 (行騙之人│      │
  │    │        │            │        │自稱「陳國豪」│      │
  │    │        │            │        │)             │      │
　├──┼────┼──────┼────┼───────┼───┤
  │ 6  │94年1月2│分別為7000元│如附表一│被害人接獲佯稱│庚○○│
  │    │6日下午3│、26973元、 │編號5所 │推銷台新銀行信│      │
  │    │時44分、│12000元     │示帳戶  │用貸款之電話，│      │
  │    │94年1月 │            │        │被害人因而陷於│      │
  │    │27日下午│            │        │錯誤，申請30萬│      │
  │    │12時8分 │            │        │元之貸款，並依│      │
  │    │、94年1 │            │        │詐騙集團成員之│      │
  │    │月27日下│            │        │指至自動櫃員機│      │
  │    │午2時35 │            │        │操作          │      │
  │    │分(共3筆│            │        │              │      │
  │    │)       │            │        │              │      │
　└──┴────┴──────┴────┴───────┴───┘
